【裁判字號】    97,交抗,160
【裁判日期】    970501
【裁判案由】    聲明異議
【裁判全文】
臺灣高等法院高雄分院刑事裁定         97年度交抗字第160號
抗告人即
受處分人    甲○○
上列抗告人因違反道路交通管理處罰條例聲明異議案件，不服臺
灣高雄地方法院中華民國97年2 月26日、97年2 月27日裁定（97
年度交聲字第345 、346 、347 、348 、349 、350 號），提起
抗告，本院裁定如下：
    主  文
抗告駁回。
    理  由
一、抗告意旨略以：(一)異議人即受處分人甲○○（原名林若涵）
    於95年12月11日前皆設籍高雄縣鳳山市○○路○ 段330 號3
    樓之2 之住處，並無處所不明之情事，是原舉發機關之舉發
    違反道路交通管理事件通知單（下稱違規通知單），逕為公
    示送達，並非合法送達，該違規通知單既非經合法送達，即
    不生效力，不可進行處罰程序。(二)交通部公路總局高雄區監
    理所並非公路主管機關，無權處罰違反道路交通管理事件之
    交通違規案件，既非處罰機關即無權處罰，依行政程序法第
    110 條第4 項規定，該違規通知單為無效之行政處分，高雄
    區監理所不能依無效之行政處分再行裁處。(三)抗告人接獲裁
    決書20日內向地方法院聲明異議依法定救濟程序進行救濟，
    依道路交通管理處罰條例第9 條規定，應裁處最低金額之罰
    金，斷無裁處最高罰鍰之理。爰提起抗告，請求撤銷原裁定
    ，另為適法之裁定等語。
二、按處理違反道路交通管理處罰條例之事件，有關文書送達之
    程序，依行政程序法之規定，違反道路交通管理事件統一裁
    罰基準及處理細則第5 條定有明文。而送達，於應受送達人
    之住居所、事務所或營業所為之。對於當事人之送達，有應
    為送達之處所不明之情形，行政機關得依申請，准為公示送
    達。當事人變更其送達之處所，而不向行政機關陳明，致有
    第一項之情形者，行政機關得依職權命為公示送達。行政程
    序法第72條第1 項前段、第78條第1 項第1 款、第3 項分別
    定有明文。次按違反道路交通管理處罰條例之處罰，於裁決
    前應給予違規行為人陳述之機會。又上開條例所定罰鍰之處
    罰，行為人接獲違反道路交通管理事件通知單後，於15日內
    得不經裁決，逕依第92條第3 項之罰鍰基準規定，向指定之
    處所繳納罰鍰結案；不服舉發事實者，應於15日內，向處罰
    機關陳述意見：其不依通知所定期限前往指定處所聽候裁決
    ，且未依規定期限繳納罰鍰結案或向處罰機關陳述意見者，
    處罰機關得逕行裁決之，道路交通管理處罰條例第8 條第2
    項、第9 條第1 項分別定有明文。再按送達，應於應受送達
    人之住居所、事務所或營業所為之。於應送達處所不獲會晤
    應受送達人時，得將文書付與有辨別事理能力之同居人、受
    僱人或應受送達處所之接收郵件人員。行政程序法第72條第
    1 項前段、第73條第1 項可資參照。
三、經查：
（一）異議人所有之車牌號碼N9-7326 號自用小客車，分別於95
      年1 月3 日下午1 時11分許，在台北市○○區○○路309
      號前，即在公車招呼站10公尺內停車，經警照相採證，由
      台北市政府警察局交通大隊於95年1 月11日以北市警交大
      字第AZ0000000 號舉發違規通知單舉發，及於附表所示之
      時間、地點，有附表所示之違規事項，經照相採證，並由
      附表所示之舉發機關，以附表所示之舉發違規通知單舉發
      ，並依異議人當時車籍地（亦為其設籍地）「高雄縣鳳山
      市○○路○ 段330 號3 樓之2 」郵務送達，經郵局投遞無
      果（以「遷移不明」退回），並於95年7 月18日及附表所
      示之時間以公告公示送達，有遷徙記錄資料查詢結果、違
      反道路交通管理事件通知單寄發信封、單退查詢報表在卷
      可稽。而依遷徙記錄資料查詢結果所示，如附表所示之違
      規、送達當時，異議人之戶籍地亦為上開車籍地，嗣於95
      年12月11日始遷移至台北縣中和市○○路422 巷4 之3 號
      ，由上事證，足認異議人係應受送達之處所不明，或變更
      其送達之處所，而不向行政機關陳明致送達處所不明，因
      而舉發機關自得依前開規定，對異議人為公示送達。是如
      附表所示之舉發違規通知單之公示送達程序，依前揭說明
      並無不合法之處，原處分機關因而依前揭規定逕行裁決，
      於法亦無違誤。
（二）按道路交通管理之稽查，違規紀錄，由交通勤務警察，或
      依法令執行交通稽查任務人員執行之。公路主管及警察機
      關就其主管業務，查獲違反道路交通管理之行為者，應本
      於職權舉發或處理之。依道路交通管理處罰條例第二章各
      條款規定舉發之違反道路交通管理事件，得由中央及直轄
      市公路主管機關委任所屬機關處罰。違反道路交通管理事
      件統一裁罰基準及處理細則第6 條、第7 條分別訂有明文
      。由上開規定可知關於道路交通違規事件之處理，可分為
      舉發機關及處罰機關。所謂舉發機關，係指交通勤務警察
      或依法令執行交通稽查任務人員，對於違反道路交通管理
      事件為稽查。所謂處罰機關，係指中央及直轄市公路主管
      機關，或其委任之所屬機關，對於舉發機關所移送之違反
      道路交通管理處罰條例之案件，依規定加以處罰。是各警
      察局交通大隊或公路警察局為舉發機關，並非處罰機關；
      而交通部公路總局高雄區監理所則為處罰機關，依舉發機
      關為舉發之違規情形，加以處罰。本件抗告人前揭交通違
      規事件分別由台北縣政府警察局交通大隊、台北市政府警
      察局交通大隊、高雄縣政府警察局交通大隊舉發，而由交
      通部公路總局高雄區監理所裁決處罰，於法並無不合。
（三）又按行政處分，係指行政機關就公法上具體事件所為之決
      定或其他公權力措施而對外直接發生法律效果之單方行政
      行為；觀念通知則是指行政機關單就一定事實的認識而向
      相對人民表示的事實行為，通常以告知或通知的形式為之
      ，並非行政處分，故不得成為行政爭訟之標的。又依道路
      交通管理處罰條例第9 條第1 項規定：「本條例所定罰鍰
      之處罰，行為人接獲違反道路交通管理事件通知單後，於
      15日內得不經裁決，逕依規定之罰鍰標準，向指定之處所
      繳納結案；不服舉發事實者，應於15日內，向處罰機關陳
      述意見或提出陳述書。其不依通知所定限期前往指定處所
      聽候裁決，且未依規定期限陳述意見或提出陳述書者，處
      罰機關得逕行裁決之。」，而在舉發通知單上亦明確記載
      ，如被通知人就舉發內容並無疑義，可自行繳納罰鍰，此
      係為便利違規行為人所設之規定；如受通知人仍有疑義不
      服舉發，可向處罰機關陳述，而由處罰機關作成裁決書，
      此亦為上開舉發違規單上載明「須依應到按日期處所到案
      聽候裁決，...，逾期不到案，逕行裁決之」，故舉發通
      知單性質屬於觀念通知，在使受通知人知悉違規之內容，
      並作為裁決認定違規事實之基礎，而裁決書始為行政機關
      之行政處分甚明。是違規通知書之性質，非行政處分，而
      係觀念通知，自無行政程序法第116 條、第110 條第4 項
      規定之適用。亦無何剝奪異議人憲法第16條之權利之情事
      。
（四）次按「違反道路交通管理事件行為人，未依規定自動繳納
      罰鍰，或未依規定到案聽候裁決，處罰機關應依基準表於
      通知單送達且逾越應到案期限60日之3 個月內，逕行裁決
      之。但警察機關管轄部分，應於通知單送達且逾越應到案
      期限之3 個月內，逕行裁決之」、「在設有禁止停車標線
      之處所停車，逾越應到案期限60日以上，繳納罰鍰或逕行
      裁決處罰者，處罰鍰新台幣（下同）1 千2 百元」繳納罰
      鍰或逕行裁決處罰者，處罰鍰1 千2 百元」、「汽車駕駛
      人，行經有燈光管制之交岔路口闖紅燈，逾越應到案期限
      60日以上，繳納罰鍰或逕行裁決處罰者，處罰鍰5 千4 百
      元」、「駕駛人行車速度，超過規定之最高時速未滿20公
      里，逾越應到案期限60日以上，繳納罰鍰或逕行裁決處罰
      者，處罰鍰2 千2 百元」，違反道路交通管理事件統一裁
      罰基準及處理細則第44條第1 項規定、違反道路交通管理
      事件統一裁罰基準表，分別定有明文。本件異議人上開違
      規行為經逕行舉發後之應到案期限分別為95年2 月9 日、
      95年2 月19日、95年4 月2 日、95年8 月2 日、95年5 月
      10日、95年4 月27日，有前揭舉發違反道路交通管理事件
      通知單可憑，而異議人均未於通知單上所載之應到案期限
      內至應到案處所聽候裁決，致均遭原處分機關以其逾越應
      到案期限60日以上，而依違反上開道路交通管理事件統一
      裁罰標準表規定，裁處最高罰鍰，原處分機關裁決，均屬
      適法有據，異議人此部分所陳，亦無理由，應予駁回。
（五）綜上，上開自用小客車確有前開違規事實，故原處分機關
      以高監自裁字第裁80-AZ0000000號及如附表所示之原處分
      機關裁決書，據以裁處異議人罰鍰新台幣1 千2 百元及如
      附表所示之罰鍰，依法並無不當，異議人所為異議為無理
      由，應予以駁回。
四、原審因依道路交通案件處理辦法第19條之規定，裁定駁回抗
    告人之異議，經核並無違誤。抗告人仍執陳詞提起抗告，並
    無理由，應予駁回。
五、據上論斷，應依道路交通案件處理法第26條，刑事訴訟法第
    412條，裁定如主文。
中    華    民    國    97    年    5    月     1     日
                  交通法庭  審判長法  官  郭雅美
                                  法  官  張意聰
                                  法  官  莊崑山
以上正本證明與原本無異。
本裁定不得再抗告。
中    華    民    國    97    年    5    月     1     日
                                  書記官  葉淑華
附表：
┌──┬─────┬─────┬────┬─────┬────┬────┬─────┬────┬────┐
│編號│  案號    │裁決書字號│違規日期│違規地點  │舉發通知│舉發機關│通知單退回│公示送達│裁罰內容│
│    │          │          │        │          │單字號  │        │時間、原因│時間    │(新台幣)│
├──┼─────┼─────┼────┼─────┼────┼────┼─────┼────┼────┤
│ １ │97年交聲字│高監字自裁│95.01.10│台北縣中和│北縣警交│台北縣政│95年1 月26│95年8 月│罰鍰    │
│    │第346 號  │字裁高80-C│ 08：16 │市○○路45│字第C020│府警察局│日遷移不明│14日    │1,200元 │
│    │          │9242號    │        │號        │59242號 │交通大隊│          │        │        │
├──┼─────┼─────┼────┼─────┼────┼────┼─────┼────┼────┤
│ ２ │97年交聲字│高監字自裁│95.03.02│台北市莊敬│北市交停│台北市政│95年3 月7 │95年8 月│罰鍰    │
│    │第347 號  │字裁80-1AB│ 15：52 │路391 巷3 │字第1AB0│府警察局│日遷移不明│29日    │1,200元 │
│    │          │98號      │        │弄        │17598號 │交通大隊│          │        │        │
├──┼─────┼─────┼────┼─────┼────┼────┼─────┼────┼────┤
│ ３ │97年交聲字│高監字自裁│95.06.14│高雄縣鳳山│高警交字│高雄縣政│95年2 月13│95年11月│罰鍰    │
│    │第348 號  │字裁80-NJ9│ 14：04 │市○○路、│第NJ9261│府警察局│日遷移不明│1 日    │5,400元 │
│    │          │48號      │        │過埤路口  │548號   │交通大隊│          │        │        │
├──┼─────┼─────┼────┼─────┼────┼────┼─────┼────┼────┤
│ ４ │97年交聲字│高監字自裁│95.03.18│國道三號竹│公警局交│國道公路│95年4 月21│95年7 月│罰鍰    │
│    │第349 號  │字裁80-ZFC│ 13：23 │林匝道北上│字第ZFC0│警察局  │日遷移不明│28日    │5,400元 │
│    │          │49號      │        │          │32949號 │        │          │        │        │
├──┼─────┼─────┼────┼─────┼────┼────┼─────┼────┼────┤
│ ５ │97年交聲字│高監字自裁│95.03.17│基隆高架道│公警局交│台北市政│95年4 月3 │95年10月│罰鍰    │
│    │第350 號  │字裁80-A80│ 12：06 │下敦化南路│字第A809│府警察局│日遷移不明│17日    │2,200元 │
│    │          │98號      │        │段（往北）│10498號 │交通大隊│          │        │        │
└──┴─────┴─────┴────┴─────┴────┴────┴─────┴────┴────┘


司法院資訊處製作；財團法人民間司法改革基金會備份。
